【裁判字號】    97,消債抗,131
【裁判日期】    981020
【裁判案由】    更生事件
【裁判全文】
臺灣臺北地方法院民事裁定           97年度消債抗字第131號
抗  告  人  甲○○
                        號1樓.
上列抗告人因消費者債務清理事件聲請更生，對於中華民國97年
9月30日本院97年度消債更字第259號裁定提起抗告，本院裁定如
下：
    主  文
抗告駁回。
抗告程序費用新臺幣壹仟元由抗告人負擔。
    理  由
一、抗告意旨略以：伊於消費者債務清理條例（以下稱消債條例
    ）施行前之於民國（下同）95年5月間，曾就其積欠各金融
    機構之信用卡債務，利用金融主管機關協調成立之中華民國
    銀行公會會員辦理消費金融案件無擔保債務協商機制與各債
    權銀行成立協商，約定自95年5月起，分80期，每月10日前
    以新台幣（下同）18,833元，依各債權銀行債權金額比例清
    償債務。因伊任職之皇家水電工程行自96年12月起連續積欠
    2個月薪資，致伊無法準時繳款而毀諾。原裁定以伊於97 年
    7月3日具狀補正資料，但依伊檢附之皇家水電工程公司員工
    薪資明細表觀之，除11月之薪水遲延5日外，並無所稱於96
    年12月公司積欠2個月薪水之情事，認伊以任職公司積欠2個
    月薪資為由，主張非可歸責於己致履行債務顯有重大困難之
    事由，尚難採信，以其聲請更生於法不合，且其要件欠缺無
    從補正，駁其聲請。惟伊實際領取薪資之期日與『員工薪資
    明細表』所載並不相同，因『員工薪資明細表』係伊任職之
    「皇家水電工程行」負責人用於計算薪資及該工程內部現金
    出入之用，雖該工程行原訂每月10日發放薪資，然因作業流
    程及收取工程款時常有拖延，故實際發放薪資之日期常在10
    日以後。且該工程行負責人作業流程，係每月10日統計所有
    員工薪資，再交由員工核對，若無錯誤，則於明細表上簽名
    ，等到工程行有現金收入時，再依明細表中核對之金額發給
    薪資，此有伊任職之皇家水電工程行負責人張瑞炎親筆書寫
    之聲明書1份可證。再伊於96年11、12月因公司積欠薪資，
    導致伊無法按時還款，立即遭債權銀行視為毀諾，雖伊於2
    個月後立即補足原先積欠之金額，但因債權銀行早已將其視
    為毀諾，故仍不同意伊再依原協議每月僅償還18,833元。因
    此，伊自96年12月以後，並無每月僅償還18,833元之權利，
    而係須清償原有債務之全部金額，即120餘萬元，然伊每月
    不過領取3、4萬元而已，豈有能力一次償還所有欠款，因此
    伊自96年12月以後，實際上已處於一『履行顯有重大困難』
    之情況，加上造成此一情況之原因，係任職之工程行拖欠薪
    資所致，屬「不可歸責於己之情況」，且伊母親自98年4月
    間開始身體突然發生異常狀況，需伊負擔照顧，因此伊實已
    符合消債條例第151條第5項規定之「因不可歸責於己，致履
    行顯有重大困難」之法定要件。並聲明：原裁定廢棄，應准
    許抗告人更生之聲請。
二、按債務人對於金融機構因消費借貸、自用住宅借款、信用卡
    或現金卡契約而負債務，在聲請更生或清算前，應提出債權
    人清冊，以書面向最大債權金融機構請求協商債務清償方案
    並表明共同協商之意旨，消債條例第151條第1項定有明文。
    又債務人與金融機構協商成立者，不得聲請更生或清算，但
    因不可歸責於己之事由，致履行顯有重大困難者，不在此限
    ；本條例施行前，債務人依金融主管機關協調成立之中華民
    國銀行公會會員辦理消費金融案件無擔保債務協商機制與金
    融機構成立之協商，準用前項之規定，消債條例第151條第5
    項、第6項亦分別定有明文。是債務清償方案成立後，債務
    人若發生情事變更，在清償期間收入或收益不如預期，致該
    方案履行困難甚或履行不能，因不可歸責於己，始能聲請更
    生或清算，俾免債務人任意毀諾已成立之協商，濫用更生或
    清算之裁判上債務清理程序，蓋以債務清償方案係經當事人
    行使程序選擇權所為之債務清理契約，債務人應受該成立之
    協議所拘束，債務人既已與金融機構協商成立，除有上開非
    可歸責於己致履行困難或履行不能情形外，如認該協商方案
    履行有其他不適當情形，自仍應再循協商途徑謀求解決。
三、本件經查：
    (一)聲請人於消債條例施行前之95年4月24日（協議書所載「9
      4年4月24日」應屬誤載），就其積欠各金融機構之無擔保
      債務，利用金融主管機關協調成立之中華民國銀行公會會
      員辦理消費金融案件無擔保債務協商機制，與最大債權銀
      行日盛銀行（現已合併於國泰世華商業銀行）成立協商，
      約定自95年4月起，分80期，利率0%，每月10日前以18,83
      3元依各債權銀行債權金額比例清償債務，有協議書、無
      擔保債務明細表等資料（見本院卷第21至23頁）在卷可稽
      。
    (二)抗告人雖主張因伊原任職之皇家水電工程行公司於96年12
      月時積欠2個月之薪水，致聲請人無法按月償還協商款項
      云云，惟依抗告人於98年5月6日民事陳報狀中所附之員工
      薪資明細表（見本院卷第36至38頁），該明細表除有應領
      日期欄，另有「實領日期欄」，而依該明細表之記載，抗
      告人於95年5月起即有領取薪資遲延之情形（應領日期為
      每月10日，95年5月後薪資實領日期分別為5月18日、6月
      15日、7月12日、8月13日、9月11日、10月10日、11月12
      日、12月19日、96年1月14日、2月14日、3月25日、4月16
      日、5月15日、6月10日、7月11日、8月11日、9月26日、
      10月30日、11月26日、12月15日、97年1月10日、2月14日
      、3月13日、4月10日、5月13日），並非如抗告人所稱係9
      6年11、12月時才有領取薪資遲延之情形，尚難認抗告人
      向任職公司領取薪資遲延係其無法按月償還協商款項之主
      要原因，聲請人以任職公司積欠2個月薪資為由，主張有
      非可歸責於己致履行債務顯有重大困難之事由，尚難採信
      。況所謂債務人不能清償債務，係指債務人之財產狀態，
      對於一般金錢債務長久不能支付之意，若僅因一時困難或
      主觀上不為清償，尚難認符合前開履行顯有重大困難之要
      件。
    (三)又抗告人雖以其母親之身體突然發生異常狀況，需伊負擔
      照顧為由，惟查抗告人之父親丙○○於97年間仍有312,00
      0元之收入，抗告人之妹乙○○於97年間亦有474,948元收
      入，而其2人亦均為扶養義務人，於抗告人經濟狀況較無
      法負擔之情形下，家人自應互相體諒，豈會要求抗告人應
      負擔母親之撫養義務？再抗告人雖提出其投保遠雄人壽、
      旺旺有聯產險及全球人壽之保險契約，主張其有該些保險
      付支出，惟消債條例固以使陷於經濟困頓之消費者重獲新
      生為鵠的，然基於社會經濟活動之信賴及誠信，並無意保
      證每一債務人均能維持其原來之生活水準，毋寧係在保障
      債務人最低生活水準之前提下，使債務人盡力清償以得更
      生之機會，是抗告人若得主張享有超越一般人最低之生活
      水平，即有反失衡平。而依抗告人所提出之保險契約書（
      見原審卷第68至74頁）所載，抗告人係於95年11月2日投
      保遠雄人壽及全球人壽之人身保險，於95年11月2日續保
      旺旺有聯產險意外責任保險暨附加傷害險，均係在其與最
      大債權銀行日盛銀行成立協商後，此乃抗告人所自行增加
      之額外支出，且抗告人目前已享有基本之勞工保險及全民
      健康保險，實無特別增加額外保險之必要，其就此部分額
      外之保險費支出，難認係必要支出，亦難認係其無法依原
      協議清償債務之原因。
    (四)抗告人目前居住於臺北縣新店市，並與家人同住，抗告人
      於聲請時表示伊每月伙食費7,500元，交通費每月2,000元
      ，電話費每月1,500元，健保費每月1,318元（合計12,318
      元，保險費32,000元非必要費用，詳如前述），顯較一般
      人為高（依內政部社會司統計之97年度臺灣省每人每月最
      低生活標準為9,829元，含食衣住行育樂等基本開銷），
      故認除健保費每月1,318元認為必要外，其每月伙食費應
      減為6,000元，電話費以每月基本費188元為必要，交通費
      則以每月1,440元為必要（公車票15元、1天2趟2段票、1
      個月工作24天計），是其1個月之必要支出應僅為8,964元
      。又依抗告人所提出之員工薪資明細表（見本院卷第36至
      38頁）統計，其於97年間領取薪資358,000元（平均每月
      29, 833元），98年1月至4月共領取121,000元（平均每月
      30,250元），則不論依內政部社會司統計之97年度臺灣省
      每人每月最低生活標準或前開認定抗告人每月必要生活費
      用，以抗告人每月薪資收入扣除必要生活費用後，確足以
      清償每月18,833元債務，是尚難認抗告人有何「履行債務
      顯有重大困難」之情形。
    (五)末查，金融機構就曾經參加95年度債務協商毀諾客戶提供
      「個別一致性協商方案」及對有繳款困難之債務協商持續
      履約客戶提供「變更債務協商協議書方案」，倘抗告人認
      該原協商方案有其他不適而應予調整之情形，即應再循協
      商途徑，經由個別債權銀行協商程序以重新評估其資力、
      債信及還款計劃謀求適當履債，方符合債清條例兼顧保障
      債權人公平受償及重建復甦債務人經濟生活之立法目的，
      實無任由抗告人選擇毀諾聲請更生之理。
四、綜上所述，本件抗告人並無履行債務顯有重大困難，或因不
    可歸責於己之事由，致履行協商顯有重大困難，其聲請更生
    自屬要件不備，則原審駁回抗告人之聲請，於法要無不合。
    抗告意旨指摘原裁定不當，求予廢棄改判，為無理由，應予
    駁回。
五、據上論結，本件抗告為無理由，爰依消費者債務清理條例第
    15條、民事訴訟法第495條之1第1項、第449條第1項、第95
    條、第78條，裁定如主文。
中    華    民    國    98    年    10    月    20    日
              民事第一庭  審判長法  官  陳文正
                                法  官  賴秀蘭
                                法  官  林春鈴
上為正本係照原本作成。
本裁定不得再抗告。
中    華    民    國    98    年    10    月    20    日
                            書  記  官  潘惠敏


司法院資訊處製作；財團法人民間司法改革基金會備份。
